臺灣基隆地方法院民事裁定　　　　　　 100年度事聲字第82號
異　議　人
即　債權人　台北富邦商業銀行股份有限公司
法定代理人　韓蔚廷
代　理　人　蘇啟新
相　對　人
即　債務人　簡羽婕
上列異議人對於本院司法事務官於民國99年12月21日所為98年度
司執消債更字第43號認可更生方案裁定聲明異議，本院裁定如下
：
    主  文
異議駁回。
異議程序費用由異議人負擔。
    理  由
一、按關於更生或清算之程序，除本條例別有規定外，準用民事
    訴訟法之規定，消費者債務清理條例（下稱消債條例）第15
    條定有明文。次按當事人對於司法事務官處理事件所為之終
    局處分，得於處分送達後10日之不變期間內，以書狀向司法
    事務官提出異議。司法事務官認前項異議有理由時，應另為
    適當之處分；認異議為無理由者，應送請法院裁定之。法院
    認第一項之異議為有理由時，應為適當之裁定；認異議為無
    理由者，應以裁定駁回之，民事訴訟法第240條之4第1至3項
    亦定有明文。查本院司法事務官於民國100年9月1 日所為之
    99年度司執消債更字第3號裁定，已於同年9月9 日送達異議
    人，此有送達證書附卷可憑，異議人於100年9月20日提出異
    議，經司法事務官認異議無理由而送請本院裁定，符合上開
    法律規定，合先敘明。
二、異議意旨略以：原裁定附加異議人受分配條件：「於更生方
    案履行期間，自主債務人不履行債務時起，始按實際不足額
    依更生方案鎖定比例受清償」，咸難認妥適。蓋依消債條例
    第30條之規定，數人就同一給付各負全部履行之責任者，其
    中一人或數人或其全體受法院開始更生或清算程序之裁定時
    ，債權人得就其債權於裁定時之現存額，對各更生債務人或
    清算財團行使權利。所謂「裁定時之現存額」係指裁定債務
    清理程序開始同時，有效存在之債權，包括已部分清償之債
    權餘額、附條件或期限之債權、主債務，甚至連帶保證債務
    。且倘主債務未屆清償期，異議人對相對人之債權即不得列
    入更生方案分配受償，又倘相對人更生方案履行完畢後，主
    債務始發生債務不履行情事，異議人亦不得對相對人開始繼
    續訴訟及強制執行程序，爰此，金融機構辦理授信為確保債
    權而徵提保證人之意義盡失。原裁定不僅限縮解讀消債條例
    第30條規定，嗣進一步徵引「更生程序非如清算程序中清算
    債權應予『現在化』之規定」，演繹出「『附條件』之更生
    債權仍應以『附條件』於更生方案受償」偏狹之論述。綜觀
    本件更生程序，強令異議人須「自相對人應負保證責任時起
    ，且在更生方案履行期間為限，始受分配」，無異使異議人
    顯然獲致較「清算保障原則」（清算債權〈分配〉應予現在
    化）更形劣勢之受償條件，如是創制（更生債權〈分配〉應
    予『條件化』）法律見解，實違背消債條例立法初衷，爰聲
    明異議請求廢棄原裁定並將異議人之連帶保證債權自更生方
    案履行第1期開始，即予納入清償分配等語。
三、按消債條例之制定，依該條例第1 條之規定，其乃為使負債
    務之消費者得依該條例所定程序清理其債務，以調整其與債
    權人及其他利害關係人之權利義務關係，保障債權人之公平
    受償，謀求消費者經濟生活之更生，進而健全社會經濟之發
    展，而更生聲請經准許後，其程序之遂行原以更生方案為其
    重心，該方案之適否認可，自應依該條例之立法目的而於消
    費者經濟生活之更生與債權人公平受償之保障間取得衡平，
    以避免債務人因恣意消費所造成之債務轉嫁予債權人負擔，
    或縱容投機不誠實之債務人奢侈浪費而予之算計濫用更生程
    序以規避其應負擔之償還責任，而於債務人有薪資、執行業
    務所得或其他固定收入之情形下，依該條例第64條之規定，
    在除有該條第2 項所定之情形外，法院如認更生方案之條件
    公允者，即得不經債權人會議可決，逕依債務人之聲請或依
    職權以裁定認可更生方案，是以如無該條例第63條第1 項或
    第64條第2 項情形，法院自應斟酌債務人之資力狀況、積欠
    債務之緣由、債務人所提更生方案之還款成數及是否有浪費
    之情事、債務人實際生活上有無特殊困難，及其所提更生方
    案是否使債權人受償金額不致過低等情狀而為更生方案之條
    件是否為公允之審認，以維該條例立法目的之達成。
四、次按銀行辦理自用住宅放款及消費性放款，已取得前條所定
    之足額擔保時，不得以任何理由要求借款人提供連帶保證人
    ；銀行辦理授信徵取保證人時，除前項規定外，應以一定金
    額為限；未來求償時，應先就借款人進行求償，其求償不足
    部分得就連帶保證人平均求償之；但為取得執行名義或保全
    程序者，不在此限；本條第1 項規定之消費性放款係指對於
    房屋修繕、耐久性消費財產（包括汽車）、支付學費及其他
    個人之小額貸款，及信用卡循環信用等，此由銀行法第12條
    之1及行政院金融監督管理委員會金管銀(一)字第09610000040
    號函可資參照。又依銀行法第12條之1第1項、第3 項前段規
    定，銀行就自用住宅放款及消費性放款求償時，應先就借款
    人進行求償，其求償不足部分始得就連帶保證人平均求償之
    。若銀行之債權屬自用住宅放款或消費性放款債權，則依銀
    行法上開規定，應先向主債務人求償，於求償不足額部分確
    定後，始可按實際不足額依更生方案所訂清償比例受清償；
    更生方案依銀行法上開規定約定債權銀行受償條件，縱債權
    銀行不同意，亦不能因此認對該債權銀行有不公允情事，以
    貫徹銀行法第12條之1第3項對連帶保證人特別保護之立法意
    旨（司法院民事廳消費者債務清理條例法律問題研審小組98
    年第1期民事業務研究會第13 號參照）。又按連帶保證債務
    之債權人得於連帶保證之更生或清算程序中行使權利，申報
    債權；連帶保證契約成立時，連帶保證人即負連帶保證債務
    ，至其是否代負履行責任及應負之金額若干，繫於主債務人
    於清償期屆至時是否清償而定（臺灣高等法院暨所屬法院99
    年法律座談會民執類提案第48號參照）。另參諸更生程序並
    無如清算程序中清算債權應予現在化之規定，附條件或附期
    限之更生債權，仍應以附條件、附期限之狀態於更生方案中
    受償（本條例第111條；張登科著，消費者債務清理條例第7
    4、75頁參照）。
五、查，本件異議人對第三人廖○君即相對人長女固有就學貸款
    債權新臺幣（下同）30,154元，而其清償期於104年7月1 日
    屆至，相對人則係第三人廖○君上開債務之連帶保證人，此
    有異議人陳報狀及客戶放款明細查詢附於本院99年度司執消
    債更字第3 號消債執行卷可稽，則異議人對相對人之債權係
    就學貸款保證債權，而主債務人即第三人廖○君其就學貸款
    之預定清償期係104年7月1 日，是異議人所提供之就學貸款
    債權既尚未屆期，且亦未向主債務人求償，依前揭意旨，本
    件現無由令相對人代負履行之責，異議人於清償期屆至時，
    亦應先向主債務人即第三人廖○君求償，求償不足額部分確
    定後，始可按實際不足額依更生方案內容受清償。是異議人
    既尚未得向主債務人即第三人廖○君求償，其實際不足額部
    分顯然尚未確定，如允許異議人得向連帶保證人即相對人主
    張於更生方案履行期間按申報債權時之債權額與其他債權人
    比例受償，即有悖於銀行法欲實現先向主債務人求償之程序
    正義及保障連帶保證人之旨，並稀釋其餘債權人之受償額，
    與消債條例欲保障債權公平受償之立法精神有違。從而，本
    件相對人既尚未開始代主債務人廖○君負履行責任，則本院
    司法事務官就異議人之就學貸款保證債務，以附條件方式列
    入前揭更生方案，依法洵無違誤。
六、綜上所述，本件經本院司法事務官審酌上開情狀，認相對人
    所提更生方案，其更生條件公允、適當、可行，且又查無相
    對人有消債條例第63條所定不應認可之消極事由存在，而逕
    依消債條例第64條第1 項規定，裁定認可相對人所提前揭更
    生方案，經核並無不合。從而，異議人之異議均為無理由，
    應予駁回。
七、據上論結，本件異議為無理由，依消費者債務清理條例第15
    條，民事訴訟法第240條之4第3項後段、第95條、第78 條，
    裁定如主文。
中    華    民    國  100    年    12    月    2      日
                  民事庭法  官  林淑鳳
以上以上正本係照原本作成
如對本裁定抗告須於裁定送達後10日內向本院提出抗告狀，並繳
納抗告費新臺幣1000元。
中    華    民    國   100    年    12    月    2     日
                        書記官  孫嘉偉